【裁判字號】    99,交聲,3569
【裁判日期】    991013
【裁判案由】    聲明異議
【裁判全文】
臺灣臺中地方法院交通事件裁定        99年度交聲字第3569號
原處分機關  交通部公路總局臺中區監理所
異  議  人
即受處分人  甲○○
上列異議人即受處分人因違反道路交通管理處罰條例案件，對於
交通部公路總局臺中區監理所於民國98年 5月21日所為之處分（
原處分：中監違字第裁 60－GE0000000號），聲明異議，本院裁
定如下：
    主  文
原處分關於罰鍰逾新臺幣玖仟伍佰元部分撤銷。
前項撤銷部分，甲○○不罰。
    理    由
一、原處分意旨略以：異議人即受處分人甲○○於民國97年3月2
    5日8時40分許，駕駛車牌號碼NC－5042號自用小客貨車，在
    臺中市○○路○段976號前，因「酒後駕車，酒測值0.33MG/L
    ，肇事未受傷」之違規，經臺中市警察局第五分局依違反道
    路交通管理處罰條例第35條第1項第1款（移送書漏載第1款
    ）舉發。本案緩起訴業已期滿，原處分機關遂於98年5月21
    日以中監違字第裁60-GE0000000號裁決書處罰鍰新臺幣（下
    同）19,500元，並吊扣駕駛執照12個月（已執行吊扣）、施
    以道安講習，逾期則依裁決書處罰主文規定裁處等語。
二、本件聲明異議意旨略以：依據行政罰法第26條規定，一行為
    同時觸犯刑事法律及違反行政法上義務規定者，依刑事法律
    處罰之。異議人酒後駕車行為業經檢察官為緩起訴處分確定
    ，並已繳納10,000元在案，原處分機關另向異議人處行政罰
    鍰19,500元，有違一事不二罰之原則，爰請求撤銷原處分關
    於罰鍰19,500元部分，以維持公平正義原則等語。
三、按受處分人不服道路交通管理處罰條例第 8條主管機關所為
    之處罰，得於接到裁決書之翌日起20日內，向管轄之地方法
    院聲明異議，道路交通管理處罰條例第87條第 1項定有明文
    。準此，關於法院審酌交通聲明異議案件是否合於法定聲明
    異議期間，自應以原處分機關裁決書合法送達為前提。次按
    處理違反道路交通管理事件，有關文書送達之程序，依行政
    程序法之規定；又送達，於應受送達人之住居所、事務所或
    營業所為之，違反道路交通管理事件統一裁罰基準及處理細
    則第5條、行政程序法第72條第1項前段亦分別定有明文。是
    有關違反道路交通管理事件文書之送達，苟非已送達於應受
    送達人之住居所或營業所，尚難認已符送達之規定。而所謂
    「住居所」，依民法第20條之規定，乃依一定之事實，足認
    以久住之意思，住於一定之區域者，始為設定其住所於該地
    ，亦即除主觀上有久住一定區域之意思外，尚須客觀上有住
    於一定區域之事實，該一定之區域始為住所，並不以登記為
    要件。又戶籍法僅為戶籍登記之行政管理規定，戶籍地址不
    過係依戶籍法所為登記之事項，並非為認定住所為唯一標準
    （最高法院83年度臺抗字第393號裁定意旨參照）。又車主
    或駕駛人若仍居住於戶籍地或能自戶籍地收受送達文書或郵
    件，衡情自無另向公路監理機關申請增設通信地址之必要，
    是此一「通信地址」之增設，雖係一便民措施，實質上已屬
    人民所陳報之行政程序法第72條第1項前段所定「住居所」
    ，自難強認陳報人之住居所仍係原「戶籍地」，而仍以其戶
    籍地為送達處所。查本件裁決書經原處分機關以掛號郵寄方
    式，送達於異議人戶籍地址臺中市北屯區光西巷233號，因
    未獲會晤異議人本人，亦無受領文書之同居人、受僱人，乃
    於98年5月26日寄存於臺中北屯郵局以為送達等情，固有交
    通部公路總局臺中區監理所送達證書影本及個人基本資料查
    詢結果各1份在卷可考。然查異議人前於97年5月22日即向監
    理機關於原登載之車籍地址增設通信地址「臺中市○○區○
    ○路1段328之1號」，此有車號查詢汽車車籍資料表、汽車
    異動歷史查詢紀錄及本院公務電話紀錄表在卷可稽。雖前開
    通信地址據原處分機關人員稱：僅為供監理機關寄發換照通
    知單及稅單等文件，不包括交通違規文件之寄發等語，惟戶
    籍地址係依戶籍法所為登記之事項，並非為認定住所唯一標
    準，已如前述，參以異議人於本件聲明異議狀上亦載明上址
    為其住所，足認上開增設新址，始為異議人實際住居所。原
    處分機關未察前情，未將本件裁決書向異議人實際住居之「
    臺中市○○區○○路1段328之1號」為送達，即逕向異議人
    登記之戶籍地址為寄存送達，尚難謂為合法，自無法認已生
    合法送達之效力。本案裁決書既未合法送達，自無從起算法
    定聲明異議期間，則本案聲明異議難謂已逾期，自應予受理
    ，先予敘明。
四、按汽車駕駛人飲用酒類或其他類似物後，其吐氣所含酒精濃
    度超過每公升0.25毫克者不得駕車，道路交通安全規則第11
    4條第2款規定參照。又駕駛汽車經測試檢定酒精濃度超過標
    準，處汽車駕駛人罰鍰15,000元以上60,000元以下，並當場
    移置保管該汽車及吊扣駕駛執照1年，因而肇事致人受傷者
    ，並吊扣駕駛執照2年，道路交通管理處罰條例第35條第1項
    第1款亦定有明文。另汽車駕駛人，有同條例第35條第1項規
    定之情形者，應接受道路交通安全講習，同條例第24條第1
    項第2款亦有明定。次按，一行為同時觸犯刑事法律及違反
    行政法上義務規定者，依刑事法律處罰之。但其行為應處以
    其他種類行政罰或得沒入之物而未經法院宣告沒收者，亦得
    裁處之。前項行為如經不起訴處分或為無罪、免訴、不受理
    、不付審理之裁判確定者，得依違反行政法上義務規定裁處
    之，行政罰法第26條定有明文，此即「一事不二罰」原則，
    亦即，一行為同時觸犯刑事法律及違反行政法上義務規定時
    ，由於刑罰與行政罰同屬對不法行為之制裁，而刑罰之懲罰
    作用較強，故依刑事法律處罰，即足資警惕時，即無一事二
    罰再處行政罰之必要，且刑事法律處罰，由法院依法定程式
    為之，較符合正當法律程式，應予優先適用；但罰鍰以外之
    沒入或其他種類行政罰，因兼具維護公共秩序之作用，為達
    行政目的，行政機關仍得併予裁處。但其行為如經檢察官為
    不起訴處分或法院為無罪、免訴、不受理、不付審理（少年
    事件）之裁判確定者，因無一事不二罰疑慮，自得再依違反
    行政法上義務之規定處罰之。
五、經查：
(一)異議人於上揭時、地酒後駕駛上揭自用小客貨車，經測試檢
    定有酒精濃度超過規定標準之違規乙節，有系爭舉發違反道
    路交通管理事件通知單1紙在卷可稽，復經異議人自承在卷
    ，堪認其行為確已該當道路交通管理處罰條例第35條第1項
    第1款規定之違規行為。又異議人違規之同一事實，因同時
    觸犯刑法第185條之3之不能安全駕駛動力交通工具而駕駛罪
    部分，業經臺灣臺中地方法院檢察署檢察官以97 年度速偵
    字第1487號為緩起訴處分，並應向財團法人臺中市○○○道
    老人福利基金會支付10,000元及參加法治教育2 場次，而該
    緩起訴處分業經期滿未經撤銷實質確定等情，有該案件緩起
    訴處分書、財團法人臺中市○○○道老人福利基金會緩起訴
    處分金繳款收據等影本及臺灣高等法院被告前案紀錄表各1
    份在卷可佐，上開事實自堪認定。
(二)關於緩起訴，刑事訴訟法第253條之2第2項規定，命被告為
    金錢給付、勞務給付及處遇措施部分，應得被告之同意（因
    涉及被告之人身自由及財產拘束，且產生未經裁判即終局處
    理案件之實質效果，自應考慮被告之意願），命被告為金錢
    給付部分，並得為民事強制執行名義。故無論檢察官課以刑
    事被告以上何種負擔，該負擔雖然非「刑罰」，然本質上可
    謂係實質之制裁，形同科予刑罰或保安處分，對被告財產、
    自由等權利產生干預或不利之效果。本件異議人因酒醉駕車
    行為涉及刑事案件部分，檢察官既已對異議人為緩起訴處分
    並課以負擔，已然產生實質之刑罰之效果，應可實質該當行
    政罰法第26條第 1項之「依刑事法律」之處罰，而非不起訴
    處分甚明。至法務部95年5月25 日法律字第0950700393號函
    雖謂行政罰法第26條第 2項所稱「不起訴處分」包括「緩起
    訴處分」在內等語，惟觀之行政罰法於94年2月5日制定公佈
    時，刑事訟訴制度已有「緩起訴處分」制度存在，卻未如「
    不起訴處分」、「無罪」等，將「緩起訴處分」納入同法第
    26條「得依行政規定裁處」之列，依「明示其一排除其他」
    之法理，立法者應無意將緩起訴處分之情形納入該規範，自
    不宜再以緩起訴乃附條件之不起訴處分之解釋，任意擴張該
    法文之適用範圍。
(三)再者，汽車駕駛人酒精濃度超過規定標準，經裁判確定處以
    罰金低於本條例第92條第 3項所訂最低罰鍰基準規定者，應
    依本條例裁決繳納不足最低罰鍰之部分，道路交通管理處罰
    條例第35條第 8項定有明文。而緩起訴處分金屬前揭所稱之
    「實質刑事法律處罰」，其性質上類似刑事確定裁判所處以
    之罰金刑，而有行政罰法第26條第 1項規定之適用，既如前
    述，然若行為人所支付之緩起訴處分金，未達道路交通管理
    處罰條例第92條第 3項所訂最低罰鍰基準規定者（按依違反
    道路交通管理事件統一裁罰基準表之規定，駕駛人駕駛小型
    車違反道路交通管理處罰條例第35條第1項第1款規定之規定
    ，其吐氣所含酒精濃度超過每公升0.55毫克以上者，在期限
    內到案者，處罰鍰19,500元），即應依上開條例第35條第8
    項規定，補繳不足最低額罰鍰之部分，始為適法。因此，法
    院僅得就行為人已依緩起訴處分為公益捐款部分予以撤銷，
    並為不罰之諭知（臺灣高等法院暨所屬法院97年法律座談會
    刑事類提案第39號法律問題研討結果參照）。是則，本件異
    議人前揭酒醉駕車之一行為，同時觸犯刑事法律及違反行政
    法上義務規定，其刑事案件部分雖經檢察官為緩起訴處分且
    命其向財團法人臺中市○○○道老人福利基金會支付10,000
    元確定在案，惟異議人所繳納上開具有罰金性質之處分金10
    ,000元，未達道路交通管理處罰條例第35條第1項第1款暨違
    反道路交通管理事件統一裁罰基準表所定之最低罰鍰基準額
    19,500元，是依上開說明，原處分機關就行政罰之罰鍰方面
    ，依道路交通管理處罰條例第35條第8項規定，應僅得就受
    處分人所繳納不足最低罰鍰基準額之部分即差額9,500元裁
    處罰鍰。原處分機關未斟酌及此，而對受處分人裁處罰鍰19
    ,500元，其中逾9,500元部分即有違行政罰法第26條第1項前
    段一事不二罰之規定，自有未恰。
五、綜上所述，異議人於上揭時、地固有「汽車駕駛人酒精濃度
    超過規定標準」之違規，異議人就原處分關於裁處罰鍰逾9,
    500 元部分之異議為有理由，原處分就此部分應予撤銷，並
    諭知不罰，惟因受處分人尚有補繳9,500元罰鍰差額之義務
    ，故原處分關於裁處異議人罰鍰未逾9,500元部分，自無不
    當，此部分之異議為無理由。至於原處分關於吊扣機車駕駛
    執照12個月及施以道安講習部分，則係預防將來再犯危險之
    管制罰，而有別於前揭針對已發生違規事實科處罰鍰之行政
    秩序罰，屬行政罰法第26條第1項但書所稱之「其他種類行
    政罰」，原處分機關仍得依道路交通管理處罰條例第35條第
    1項第1款予以裁處，則核無不當，且就此部分未據異議人聲
    明異議，自非本院所得審酌，併此敘明。
六、據上論斷，應依道路交通管理處罰條例第87條第 2項，道路
    交通案件處理辦法第19條、第20條前段，裁定如主文。
中    華    民    國    99    年    10    月    13    日
                       交通法庭 法  官  林美玲
以上正本證明與原本無異。
如不服本裁定，應於收受送達後5日內向本院提出抗告狀。（應
附繕本）
                                書記官  黃珮華
中    華    民    國    99    年    10    月    13    日

司法院資訊處製作；財團法人民間司法改革基金會備份。
